臺灣高雄地方法院民事判決　九十二年度重訴字第七一○號
　　原　　　告　唐榮鐵工廠股份有限公司
　　法定代理人　丙○○
　　訴訟代理人　吳小燕律師
　　複代理人　　陳麗珍律師
　　被　　　告　卓音企業有限公司
　　法定代理人　甲○○
　　訴訟代理人　乙○○
右當事人間請求交還土地等事件，本院於民國九十三年九月十四日言詞辯論終結，判
決如下：
    主      文
被告應將坐落高雄市○○區○○段四小段三八六地號土地上如附圖編號Ａ所示之鐵皮
屋面積二百零七平方公尺、如附圖編號Ｂ所示之鐵皮屋面積二百九十一平方公尺、如
附圖編號Ｃ所示之鐵皮屋面積二百二十二平方公尺、如附圖編號Ｄ所示之鐵皮屋面積
二百四十九平方公尺及如附圖編號Ｅ所示之鐵皮屋面積二百四十二平方公尺等地上物
拆除後，將全部土地交還原告。
被告應自民國九十二年九月一日起至交還前開第一項土地之日止，按月給付原告新臺
幣萬陸仟玖佰拾伍元。
訴訟費用由被告負擔。
本判決第一項於原告以新臺幣捌佰捌拾肆萬柒仟元為被告供擔保後，得假執行。但被
告如以新臺幣貳仟陸佰伍拾萬捌仟零拾柒元為原告預供擔保，得免為假執行。
    事實及理由
一、按訴狀送達後，原告不得將訴變更或追加他訴，但擴張或減縮應受判決事項之聲
    明者，不在此限，民事訴訟法第二百五十五條第一項第三款定有明文。本件原告
    於起訴狀請求應受判決事項之聲明第二項：被告應自民國九十二年七月一日起至
    交還前開第一項土地之日止，按月給付原告三萬六千九百三十五元。嗣於本件審
    理中減縮聲明為被告應自九十二年九月一日起至交還前開第一項土地之日止，按
    月給付原告三萬六千九百三十五元（見九十三年九月十四日言詞辯論筆錄，頁二
    ）。揆諸前揭規定，原告所為減縮應受判決事項之聲明，應予准許，合先敘明。
二、原告主張：伊所有坐落高雄市○○區○○段四小段三八六地號土地（下稱「系爭
    土地」），面積為三千二百五十九平方公尺，出租予被告，年繳租金為新臺幣（
    下同）四十四萬三千二百二十四元，平均每月租金為三萬六千九百三十五元，租
    賃期間自九十一年七月一日起至九十二年六月三十日止；於九十二年五月三十日
    租期屆滿前，伊函知被告租期屆滿後，收回系爭土地，不予續租，被告曾要求續
    租或延後收回，經伊函覆須立切結書保證不能再延，方同意延展租期六個月，惟
    被告迄未辦理，租期屆滿後，被告亦未再繳交租金。屢經催促將系爭土地回復原
    狀，並交還予伊，被告均置之不理，因被告尚有二個月押租金尚未返還，爰依民
    法第四百五十五條前段、第七百六十七條規定及不當得利法律關係，提起本訴等
    情。並聲明︰除假執行供擔保金額外，餘如主文所示。
三、被告則以︰系爭土地雖為原告所有，但因被告已使用二、三十年，且並無積欠原
    告租金，且被告在系爭土地上蓋有修理機具之廠房，無法立即遷出，如果找到適
    當土地，被告願意搬遷並將系爭土地交還原告，並希望原告給予二年、三年搬遷
    期間或給予搬遷費等語，資為抗辯。並聲明︰(一)駁回原告之訴及假執行之聲請。
    (二)如受不利判決，願供擔保聲請宣告免為假執行。
四、查原告主張右揭之事實，業據提出土地登記謄本、土地租賃契約書、原告九十二
    年五月三十日唐財字第○九二○○○二四三六號函、高雄苓雅郵局九十二年八月
    七日第八五○號存證信函、九十二年八月二十七日第九七五號存證信函及系爭土
    地照片為證；並聲請先後於九十三年四月二十九日、七月九日至現場勘驗系爭土
    地，並會同高雄市政府地政處鹽埕地政事務所測量人員勘測屬實，製有勘驗筆錄
    二份及複丈結果圖乙紙（即如附圖所示，高雄市政府地政處鹽埕地政事務所九十
    三年八月十七日高市地鹽二字第○九三○○○五八六七號函所檢附）在卷可稽；
    被告雖執以前揭情詞置辯，惟原告主張被告自九十二年七月一日起即無合法占用
    系爭土地之權源乙節，洵堪認定，被告抗辯，殊無足取。是原告主張被告應將無
    權占用如附圖編號Ａ、Ｂ、Ｃ、Ｄ、Ｅ所示部分面積土地之鐵皮屋地上物拆除並
    移去後，將全部系爭土地交還原告乙節，於法有據，應予准許。
五、按無法律上之原因而受利益，致他人受損害者，應返還其利益，但依其利益之性
    質或其他情形不能返還者，應償還其價額，民法第一百七十九條前段、第一百八
    十一條後段分別定有明文。又無權占有他人土地，可能獲得相當於租金之利益，
    為社會通常之觀念，最高法院著有六十一年臺上字第一六九五號判例可資參照。
    經查，被告無權占用系爭土地，因而受有使用系爭土地之利益，致原告受有不能
    使用該土地之損害，該項利益依其性質無法返還，揆諸上開法條及判例意旨，原
    告自得請求被告償還自九十二年九月一日起至交還系爭土地之日止相當於租金價
    額之不當得利。第按城市地方房屋之租金，以不超過土地及其建物申報總價額年
    息百分之十為限，為土地法第九十七條第一項所明定，而租用基地建築房屋亦準
    用之。土地法第九十七條第一項規定，係屬強制規定，如當事人間約定之租金超
    過此限制，其超過部分無請求權（最高法院四十三年臺上字第三九二號判例）。
    所謂土地及建築物之總價額，土地價額依法定地價，建築物價額依該管直轄市或
    縣（市）地政機關估定之價額，土地法施行法第二十五條定有明文。又所謂法定
    地價，依土地法第一百四十八條規定，係指土地所有人依該法規定所申報之地價
    而言，並非指平均地權條例第四十六條所規定之土地公告現值。惟土地法第九十
    七條之立法意旨為「城巿房屋供不應求，為防止房屋所有權人乘機哄抬租金，造
    成居住問題，特設本條限制房屋租金之最高額，超出部分得由政府強制減定之，
    以保護承租人。」是土地法第九十七條限制房屋租金之立法政策係基於居住乃人
    民生存之基本條件，為生存權之內涵，現代福利國家應滿足人民居住之需求，而
    立法當時之我國經濟環境，城巿房屋供不應求，為保護經濟上弱者之承租人，使
    其能取得適當之居住空間，以避免造成居住問題，則該條之規定，應僅限於城巿
    地方供住宅使用之房屋，始有其適用。至營業用房屋，承租人用以營業獲取利潤
    ，並非供居住安身，即與人民安居之基本需求及生存權之保障無涉，自無立法介
    入加以限制之必要。又營業用房屋類皆座落在商業區，不僅其建造、維修成本及
    應繳納之稅捐高於一般住宅房屋，並享有營業房屋所形成商圈之商業利益，承租
    人應付租金不僅為使用房屋之對價，且包括此項特殊利益之對價在內，自非一般
    居住用房屋可比。且營業用房屋之承租人原非經濟上之弱者，尤以連鎖企業，挾
    其龐大資金、巿場優勢，已為經濟上之強者，又可獲取相當之利潤，更無立法限
    制租金額之必要；況租屋營業，租金之支出，原屬營業成本之一部，倘立法限制
    租金額，營業利潤並未相對受限，任其享有鉅額利潤，要非立法之原意；復就土
    地法第三章房屋及基地之立法結構觀之，土地法第九十四條第一項、第九十六條
    規定所稱之房屋類皆指住宅而言；再我國經濟現屬已開發國家，房屋之供需與往
    昔不同，營業用房屋租金之多寡，自應本諸契約自由之原則，回歸巿場機制，方
    能促進都巿之更新與繁榮。故土地法第九十七條所指房屋，應解為不包括供營業
    使用之房屋，以兼顧租賃雙方之利益，契合本條之立法本旨。最高法院最近一致
    見解亦同此旨（見該院九十二年度臺上字第二三○五號、九十二年度臺簡上字第
    二○號民事裁判要旨）。查被告曾向原告租用系爭土地搭建如附圖所示之鐵皮屋
    地上物，供作修理機具之廠房使用，自非如土地法第一百零五條、第九十七條所
    指供住宅使用而租用基地建築房屋之情形。矧查被告無權占用系爭土地，前曾與
    原告簽訂有土地租賃契約書，並約定租金年繳四十四萬三千二百二十四元，平均
    每月租金為三萬六千九百三十五元，則原告主張被告自九十二年九月一日起至交
    還系爭土地之日止，因無權占用系爭土地，每月可享三萬六千九百三十五元相當
    於租金之不當得利，致原告受有同額之損害等語，即有理由，實屬正當，應予准
    許。
六、綜上所述，原告依民法第四百五十五條前段、第七百六十七條之規定，訴請被告
    應將無權占用如附圖編號Ａ、Ｂ、Ｃ、Ｄ、Ｅ所示部分面積土地之鐵皮屋地上物
    拆除並移去後，將全部系爭土地交還原告；復依不當得利之法律關係，請求被告
    應自九十二年九月一日起至交還原告系爭土地之日止，按月給付原告三萬六千九
    百三十五元，均屬於法有據，為有理由，應予准許。
七、末就被告辯稱︰希望給予搬遷期間二年、三年或搬遷費乙節，已為原告所拒絕，
    被告雖曾使用系爭土地多年，建造鐵皮屋廠房，惟其自九十二年七月一日起無權
    占用系爭土地，且經原告於九十二年八月七日、二十七日二次催促搬遷，並提起
    本件訴訟，猶仍未有任何搬遷作為；況被告自承︰已找到搬遷地點等語（見九十
    三年九月十四日言詞辯論筆錄，頁二），是本件判決所命之給付，自非屬長時間
    不能履行之性質（民事訴訟法第三百九十六條第一項參照），尚無酌定相當履行
    期間之必要，附此敘明。
八、兩造均陳明願供擔保各為聲請宣告假執行或免為假執行，經核均無不合，爰各酌
    定如主文第四項所示相當之擔保金額，併予准許。
據上論結，本件原告之訴為有理由，依民事訴訟法第七十八條、第三百九十條第二項
、第三百九十二條第二項，判決如主文。
中　　　華　　　民　　　國　　九十三　　年　　　九　　　月　　 三十　　 日
~B民事第二庭法　官　劉定安
右為正本係照原本作成。
如不服本判決，應於送達後二十日內，向本院提出上訴狀並表明上訴理由，如於本判
決宣示後送達前提起上訴者，應於判決送達後十日內補提上訴理由書（須附繕本）。
中　　　華　　　民　　　國　　九十三　　年　　　九　　　月　　 三十　　 日
~B      法院書記官　王壹理
